【裁判字號】    95,易,867
【裁判日期】    951206
【裁判案由】    詐欺
【裁判全文】
臺灣桃園地方法院刑事判決               95年度易字第867號
公  訴  人  臺灣桃園地方法院檢察署檢察官
被      告  乙○○
                    （現因另案於臺灣桃園監獄執行中）
上列被告因詐欺等案件，經檢察官提起公訴（95年度偵字第572
號），本院判決如下：
    主  文
乙○○意圖為自己不法之所有，而侵占自己持有他人之物，處有
期徒刑壹年陸月。
    事  實
一、乙○○原以經營中古挖土機等機械買賣為業，而於民國93年
    2 月4 日，將小松牌PC300 －5 型之挖土機1 台（下稱系爭
    挖土機），以新台幣（下同）107 萬元之價格，出售給蔡榮
    俊，於蔡榮俊付清上開價金後，乙○○即依約將系爭挖土機
    交付予蔡榮俊，由蔡榮俊取得系爭挖土機之所有權。乙○○
    於交付系爭挖土機後2 日，乃以其尚有工程未完成，需使用
    系爭挖土機為由，向蔡榮俊借用系爭挖土機，而蔡榮俊應允
    之，並旋將系爭挖土機出借交付給乙○○使用，乙○○因此
    再度取得系爭挖土機之占有。詎乙○○意圖為自己不法之所
    有，明知系爭挖土機早已出賣給蔡榮俊，為他人所有之物，
    竟易持有為所有之意，將系爭挖土機侵占入己，並意圖為自
    己不法之所有，隱瞞重要交易訊息，佯以系爭挖土機所有權
    人之地位自居，表示欲出售系爭挖土機，而透過不知情之友
    人丙○○之介紹，覓得有意購買之甲○○，復於93年3 月28
    日，帶同甲○○前往許萬興經營設於桃園縣境西濱公路上之
    修理重機械工廠看車後，即將系爭挖土機以118 萬元之價格
    出售給甲○○，並交付1 份由不知名之人以彩色影印方式複
    製之進口報單以取信於甲○○，甲○○因此陷於錯誤，認乙○○有權出售系爭挖土機，遂如數給付約定之價金，乙○○
    亦於93年3 月30日將系爭挖土機交付予甲○○運回台東。惟
    此時蔡榮俊因乙○○借用系爭挖土機已達月餘，要求乙○○
    應返還系爭挖土機，乙○○遂於93年4 月8 日（起訴書誤植
    為9 日），前往台東向甲○○佯稱因其仍有工程尚在進行，
    需租用系爭挖土機，甲○○不疑有他，將系爭挖土機以月租
    10萬元出租給乙○○，雙方並簽訂出租合約書約定如乙○○
    給付租金達145 萬元，系爭挖土機則歸乙○○所有，而於乙○○先給付2 個月之租金即共20萬元後，甲○○乃僱請司機
    將系爭挖土機運回桃園縣大園鄉，並直接交付給不知情之蔡
    榮俊。嗣乙○○即避不見面，系爭挖土機亦下落不明，甲○○見狀始知受騙。
二、案經甲○○訴由臺灣臺東地方法院檢察署檢察官呈請臺灣高
    等法院檢察署令轉臺灣桃園地方法院檢察署檢察官偵查起訴
    。
    理  由
壹、證據能力方面：
一、按被告以外之人於審判外之言詞或書面陳述，除法律有規定
    者外，不得作為證據；被告以外之人於偵查中向檢察官所為
    之陳述，除顯有不可信之情況者外，得為證據；除顯有不可
    信之情況外，公務員職務上製作之紀錄文書、證明文書，及
    從事業務之人於業務上或通常業務過程所須製作之紀錄文書
    、證明文書，及除前二款之情形外，其他於可信之特別情況
    下所製作之文書，亦得為證據。被告以外之人於審判外之陳
    述，雖不符刑事訴訟法第一百五十九條之一至第一百五十九
    條之四之規定，而經當事人於審判程序同意作為證據，法院
    審酌該言詞陳述或書面陳述作成時之情況，認為適當者，亦
    得為證據。當事人、代理人或辯護人於法院調查證據時，知
    有第一百五十九條第一項不得為證據之情形，而未於言詞辯
    論終結前聲明異議者，視為有前項之同意，刑事訴訟法第一
    百五十八條之三、第一百五十九條第一項、第一百五十九條
    之一第二項、第一百五十九條之四、第一百五十九條之五就
    此分別定有明文。
二、經查：
（一）關於證人蔡榮俊、甲○○於偵查中所為之供述，均係被告
      以外之人於偵查中向檢察官所為之陳述，而並顯有不可信
      之情況，是依刑事訴訟法第一百五十九條之一規定，前揭
      供述證據均具有證據能力。
（二）卷附證人蔡榮俊所提出之買賣合約書、讓渡證書、支票影
      本各1 份；及告訴人甲○○所提出之讓渡書、進口報單、
      出租合約書、被告簽發之擔保本票影本各1 份，經被告就
      此部分，迄於本院審理期日，並未提出爭執，是應認該證
      據具有證據能力。
貳、實體方面：
一、訊據被告乙○○固坦認上揭侵占犯行，及其於上開時、地，
    以118 萬元之價格，將系爭挖土機出賣予告訴人甲○○之事
    實，惟矢口否認有何詐欺取財犯行，辯稱：伊並未對告訴人
    施以任何詐術，而伊所交付予告訴人之進口報單，告訴人明
    知是以彩色影印方式複製者，也知道是案外人許萬興所有，
    故告訴人實無陷於錯誤可言云云。然查：
（一）上揭侵占之犯罪事實業據被告於本院審理中坦白承認，並
      核與證人蔡榮俊於檢察官訊問時所結證述之情節一致（見
      偵查卷第22、37頁），復有證人蔡榮俊所提出之買賣合約
      書、讓渡證書、支票影本各1 份附卷可稽（附於偵查卷第
      27、29、30頁），足認被告此部分任意性之自白，核與事
      實相符，可以採取。
（二）上揭詐欺取財之犯罪事實，迭據證人即告訴人甲○○於檢
      察官訊問、本院審理時結證歷歷（見偵查卷第13、37頁及
      本院95年8 月28日審判筆錄），且經證人丙○○於本院審
      理時就伊介紹告訴人甲○○向被告購買系爭挖土機之過程
      結證在卷（見本院95年10月18日審判筆錄），復有告訴人
      甲○○所提出之讓渡書、進口報單、出租合約書、被告簽
      發之擔保本票影本各1 份附卷足考（附於臺灣臺東地方法
      院檢察署94年度發查字第217 號偵查卷「下稱上開臺東地
      檢偵查卷」第26至29頁）。
（三）被告雖以前揭情詞置辯，惟顯與上開事證有間，況被告就
      其所辯上情亦自始無法舉證以實其說，且被告就其本與告
      訴人甲○○並不相識，是透過證人丙○○之介紹，才與告
      訴人甲○○成立系爭挖土機之買賣交易一情供明在卷，而
      佐以被告與告訴人甲○○達成買賣交易之價金數額，與被
      告與證人蔡榮俊之交易金額間，並非有明顯之減少差異，
      則衡常告訴人甲○○自已無明知系爭挖土機並無合法的來
      源證明，而仍甘冒日後損失之風險，同意以相當市價之價
      格，向不熟識之被告購買系爭挖土機之可能，益徵被告所
      辯顯係事後卸責之詞，委無足取。
（四）再者，依前所述，被告明知系爭挖土機其前已出售予蔡榮
      俊，自己僅因使用借貸關係而復取得系爭挖土機之占有，
      當無處分系爭挖土機之權限，而其竟隱瞞此交易訊息，復
      向告訴人甲○○佯稱其係系爭挖土機之所有權人，並以簽
      立讓渡書，提出進口報單，交付與告訴人甲○○之方式，
      取信告訴人甲○○，致使告訴人甲○○陷於錯誤，而交付
      系爭價金，且被告於出售系爭挖土機予告訴人甲○○後，
      又以租賃之方式取得系爭挖土機之占有，並將系爭挖土機
      交還給不知情之蔡榮俊等情以觀，足認被告有詐欺之意圖
      甚明。
（五）綜上，被告所辯顯係事後卸責之詞，委無足取。本件事證
      明確，被告上揭侵占、詐欺取財犯行足可認定，均應依法
      論科。
二、刑法及刑法施行法部分條文業經修正公布，並均於95年7 月
    1 日施行。修正後刑法第二條第一項之規定，係規範行為後
    法律變更所生新舊法律比較適用之準據法，於修正後刑法施
    行後，應適用修正後刑法第二條第一項規定之從舊從輕之原
    則為比較；修正後刑法第二條第二項，則為同條第一項之特
    別規定，於修正後刑法施行後，關於非拘束人身自由之保安
    處分，應依修正後刑法第二條第二項之規定，適用裁判時之
    法律。又修正後刑法第三十五條，乃刑之重輕之法定次序與
    標準，應適用裁判時之修正後刑法第三十五條之規定。修正
    後刑法第二條第一項係採從舊從輕原則，適用最有利於行為
    人之法律。既曰法律，自較刑之範圍為廣；除法律有特別規
    定者（如修正後刑法第二條第二項非拘束人身自由之保安處
    分適用裁判時法，又如修正後刑法施行法第三條之一第三項
    、第六條之一、第九條之三規定之情形），應依其規定；或
    事關執行之緩刑之宣告，或犯罪在刑法修正施行前，自首在
    刑法施行後之自首部分，或程序之規定（程序從新，如刑法
    第四十條沒收宣告之程序規定），應適用裁判時之修正後刑
    法之規定外；依修正後刑法第二條第一項比較時，應就罪刑
    有關之共犯、未遂犯、連續犯、牽連犯、結合犯，以及累犯
    加重，自首減輕暨其他法定加減原因（如身分加減）與加減
    例等一切情形，綜其全部之結果而為比較後，整個之適用，
    不能割裂而分別適用有利益之條文。關於易科罰金之折算標
    準、易服勞役之折算標準及期限、罰金與死刑是否併予執行
    、多數有期徒刑定應執行之刑時之最高刑期之限制等之修正
    ，事涉行為人易刑折算標準金額之多寡與期限之長短及定執
    行刑時能否就罰金刑併予執行或有期徒刑定應執行之刑時最
    高度之限制，亦均屬應依修正後刑法第二條第一項比較適用
    法律之範圍。拘束人身自由之保安處分，並非屬修正後刑法
    第二條第二項規定應適用裁判時法之範圍，除有特別規定者
    外，亦屬應依修正後刑法第二條第一項比較適用法律之範圍
    ；從刑附屬於主刑，除法律有特別規定者外，依主刑所適用
    之法律（以上參考最高法院95年5 月23日刑事庭第8 次會議
    決議及最高法院24年上字第4634號、24年上字第5292號、27
    年上字第2615號判例）。經查：
（一）刑法第三百三十五條第一項之侵占罪、刑法第三百三十九
      條第一項之詐欺取財罪，法定刑均原為五年以下有期徒刑
      、拘役或科或併科銀元一千元以下罰金，且自二十四年七
      月一日施行後即未再修正，惟就罰金刑部分，依增訂之刑
      法施行法第一之一條規定：「中華民國九十四年一月七日
      刑法修正施行後，刑法分則編所定罰金之貨幣單位為新臺
      幣。九十四年一月七日刑法修正時，刑法分則編未修正之
      條文定有罰金者，自九十四年一月七日刑法修正施行後，
      就其所定數額提高為三十倍。但七十二年六月二十六日至
      九十四年一月七日新增或修正之條文，就其所定數額提高
      為三倍。」及修正之刑法第三十三條第五款規定：「主刑
      之種類如下：‥‥‥五、罰金：新臺幣一千元以上，以百
      元計算之」等規定，則修正後刑法第三百三十五條第一項
      侵占罪、刑法第三百三十九條第一項之詐欺取財罪所得科
      或併科之罰金刑最高為新臺幣三萬元，最低為新臺幣一千
      元，然依修正前之刑罰法律即罰金罰鍰提高標準條例第一
      條前段規定之提高十倍及刑法第三十三條第五款規定之罰
      金最低額銀元一元計算，侵占罪、詐欺取財罪之罰金刑最
      高為銀元一萬元，最低額為銀元一元，折算為新臺幣後，
      修正前後刑法第三百三十五條第一項侵占罪、刑法第三百
      三十九條第一項之詐欺取財罪罰金刑部分最高額雖同為新
      臺幣三萬元，然修正前刑法第三百三十五條第一項侵占罪
      、刑法第三百三十九條第一項之詐欺取財罪罰金刑最低額
      僅為新臺幣三元，遠低於修正後刑法第三百三十五條第一
      項侵占罪、刑法第三百三十九條第一項之詐欺取財罪罰金
      刑最低額一千元，比較修正前、後之刑罰法律，自以修正
      前之法律較有利於被告。
（二）又被告於修法施行前所犯之侵占罪及詐欺取財罪間，有方
      法目的之牽連關係，依修正前刑法第五十五條之規定，為
      牽連犯，應僅從一情節較重之侵占罪處斷，其最重法定刑
      為5 年以下有期徒刑；然依修正施行後之刑法，已刪除牽
      連犯之規定，原則上即應個別論處侵占罪及詐欺取財罪，
      其刑度經數罪併罰之結果，最重法定刑為有期徒刑10年，
      顯較修正前依刑法第五十五條之規定僅論以侵占罪為重。
（三）經綜合比較前述新、舊法結果，修正後規定均並未較有利
      於行為人，則應依修正後刑法第二條第一項前段規定，適
      用行為時（即修正前）之法律。
三、核被告乙○○所為，係犯行為時刑法第三百三十五條第一項
    之侵占罪及同法第三百三十九條第一項之詐欺取財罪。被告
    所犯侵占罪及詐欺取財罪間，有方法目的之牽連關係，為牽
    連犯，應依修正前刑法第五十五條之規定從一情節較重之侵
    占罪處斷。爰審酌被告為圖不法所有，竟為本件侵占、詐欺
    取財等犯行，影響社會交易秩序，所為非是，及其犯罪之動
    機、目的、手段、所生損害、素行、犯後態度等一切情狀，
    量處如主文所示之刑。
據上論斷，應依刑事訴訟法第二百九十九條第一項前段，修正後
刑法第二條第一項前段，行為時刑法第三百三十五條第一項、第
三百三十九條第一項，修正前刑法第五十五條，罰金罰鍰提高標
準條例第一條前段，判決如主文。
本案經檢察官鄭東峰到庭執行職務。
中    華    民    國    95    年    12    月    6     日
                        刑事第十二庭審判長法  官  游紅桃
                                          法  官  陳雪玉
                                          法  官  王美玲
以上正本證明與原本無異。
如不服本判決，應於送達後10日內，向本院提出上訴狀。
                                          書記官  吳玉蘭
中    華    民    國    95    年    12    月    6     日
附錄本案論罪科刑法條：
刑法第三百三十五條第一項
意圖為自己或第三人不法之所有，而侵占自己持有他人之物者，
處五年以下有期徒刑、拘役或科或併科一千元以下罰金。
刑法第三百三十九條第一項：
意圖為自己或第三人不法之所有，以詐術使人將本人或第三人之
物交付者，處五年以下有期徒刑、拘役或科或併科一千元（已提
高十倍為一萬元）以下罰金。


司法院資訊處製作；財團法人民間司法改革基金會備份。
